臺灣高等法院臺中分院刑事判決　　　　九十三年度重選上更（三）字第一八八號
　　上　訴　人
　　即　被　告　甲○○
右上訴人因違反公職人員選舉罷免法案件，不服臺灣苗栗地方法院九十一年度訴字第
七八號，中華民國九十一年九月十八日第一審判決（聲請簡易判決處刑案號：臺灣苗
栗地方法院檢察署九十一年度選偵字第五號）提起上訴，經最高法院第三次發回更審
，本院判決如左：
    主      文
原判決關於甲○○部分撤銷。
甲○○無罪。
    理      由
一、公訴意旨略以：被告甲○○於民國九十一年間係苗栗縣苗栗市中苗里之里長，為
    求得於九十一年一月二十六日舉行之苗栗縣苗栗市市長候選人胡志欽能順利當選
    （胡志欽於九十一年一月八日在苗栗縣苗栗市所舉辦之市長候選人號次抽籤中抽
    中第四號，為本次苗栗縣苗栗市市長選舉登記第四號之候選人），並為拉抬胡志
    欽選舉之聲勢，尋求具有投票權之苗栗縣苗栗市福麗里、中苗里及清華里等三里
    之居民投票支票，於得知苗栗縣苗栗市長候選人胡志欽競選總部將於九十一年一
    月二十三日夜晚，在苗栗縣苗栗市○○路地○道旁之「大倫國中分校預定地」席
    開五百二十五桌，舉辦募款餐會後，甲○○竟以為苗栗縣苗栗市候選人胡志欽行
    求不正利益之賄選犯意，由甲○○出資，向胡志欽競選總部購買五十張，面額為
    新臺幣（下同）二百元之募款餐券後（募款餐券上印有「胡志欽募款感恩餐會
    、時間：９１年元月二十三日（星期三）晚上６：００、地點：大倫國中分校預
    定地（國華路地下道旁）、餐券２００元感謝您的贊助」等文字，由甲○○於上
    述募款餐會前一天，無償送與上述住於中苗者之有投票權之居民吳錦木二張募款
    餐券，用以向該收受餐券之里民暗示應投票支持苗栗縣苗栗市市長候選人胡志欽
    ，而甲○○更於胡志欽競選總部所舉辦之上述餐會講台上，持麥克風大聲疾呼：
    請大家支持登記第四號之苗栗市市長參選人胡志欽、四號當選、四號當選等語，
    計向前開有選舉權人之苗栗市中苗里居民行求不正利益每人二百元等語，因認被
    告甲○○涉有公職人員選舉罷免法第九十條之一第一項對於具有投票權人，行求
    不正利益，而約定其為一定行使賄選罪嫌云云。
二、按犯罪事實應依證據認定，無證據不得推定其犯罪事實，不能證明被告犯罪或其
    行為不罰者，應諭知無罪之判決，刑事訴訟法第一百五十四條、第三百零一條第
    一項分別定有明文，又事實之認定，應憑證據，如未能發現相當證據，或證據不
    足以證明，自不能以推測或擬制之方法，以為裁判基礎；另認定犯罪事實應依證
    據，為刑事訴訟法所明定，故被告否認犯罪事實所持之辯解，縱屬不能能立，仍
    非有積極證據足以證明其犯罪行為，不能遽為有罪之認定，最高法院著有四十年
    臺上字第八十六號、三十年上字第一八三一號判例可資參照。又公職人員選舉罷
    免法第九十條之一第一項以「對於有投票權之人，行求期約或交付賄賂或其他不
    正利益，而約其不行使投票權或為一定之行使者」為要件，是除須對於有投票權
    之人，行求期約或交付賄賂或其他不正利益為要件，並須以約定不行使投票權或
    為一定之行使為必要，非能以有利益之交付即逕認定構成此罪，公訴人認被告甲
    ○○涉有右開罪嫌，係以被告甲○○於偵查中已坦承有無償贈與前開募款餐券給
    吳錦木，雖未明白表示，但里民收受餐券後，就知道要支持胡志欽等語不諱、證
    人吳錦木亦證述：並未交付餐券費用予被告甲○○，於被告甲○○在交付餐券後
    ，就知道係選舉的事情，又被告甲○○於大倫國中分校預定地所舉辦之募款餐會
    講台上手持麥克風疾呼四號當選、四號當選，亦據證人即當時前往蒐證之警員徐
    瑞琦證述屬實、並有募款餐券、錄音譯文、現場照片等為證，況募款餐券上之文
    字，一般人一看即知是苗栗市市長候選人胡志欽競選總部所發放具有募款及競選
    宣傳雙重性質文宣，被告甲○○以贈送募款餐券暗示或進而明示行求此等里民支
    持胡志欽，應可認定為其論據。訊據上訴人即被告（下簡稱被告）甲○○固坦承
    有於上開時地，購買五十張胡志欽之募款餐券，再轉賣里民情事，惟堅決否認有
    何賄選及違反公職人員選舉罷免法犯行，並以五十張餐券係其向胡志欽競選總部
    購買後，再部分售予選民，並非均無償分送，且另一候選人亦有請其幫忙拉票，
    伊並沒有要求購買餐券之里民一定要投票予胡志欽，又伊為中苗里爭取建設里民
    活動中心時，胡志欽曾幫忙去找傅學鵬爭取補助，伊因身為里長，是任何候選人
    來要求伊幫忙，伊一定答應，並非因為伊支持胡志欽或與胡志欽有何私交等語為
    辯。
三、經查被告甲○○於九十一年一月二十四日在苗栗縣調查站調查時，雖坦承「我拿
    到上述餐券後，即詢問中苗里里民是否有人願意購買，有人願意去參加的，我即
    發放餐券給他，但並未當場收取費用，亦未紀錄索取餐券民眾的姓名。除有一名
    男子（姓名不詳）在二十三日早上見我在向鄰居發放餐券，即以四千元買了二十
    張餐券，說要回去請朋友，除了這四千元外，我皆尚未收到任何費用。上述餐券
    已於二十三日下午時，全部發放完畢。」；於同日臺灣苗栗地方法院檢察署檢察
    官兩次複訊時，亦分別供承「（該名男子拿餐券給你時，有無向你收錢？）無，
    等我賣完後，再把錢繳回，若賣不完，自己要墊付。」（九十一年度選他字第七
    十七號卷第六十四頁正、反面、六十七頁正面）；然其於警局初訊即亦明確供述
    並未支持特定候選人，亦未為特定候選人助選，惟於候選人胡志欽、邱炳坤的競
    選總部成立，舉辦造勢活動時伊有參加，在競選期間伊確有帶候選人胡志欽、邱
    炳坤逐戶拜訪中苗里里民，由候選人散發競選文宣以尋求里民支持，九十年伊為
    中苗里爭取建設里民活動中心時，胡（志欽）曾與伊去見縣長爭取補助，因為伊
    是里長任何候選人來要求伊幫忙，伊一定會答應等語；於偵查時就檢察官訊以發
    放之對象為何？是否具有投票權？則答：「（發放的里民是否有投票權？）部分
    沒有投票權」、「（有無發放名冊？）沒有。」、「（是否確定知道發給那些人
    ？）我已經記不起來」、「因為別的里有餐券，里民來問我，所以我這里也要有
    。」、「（為何發﹖）因為大家會比較為何別人有，我們沒有，剛好總部有人派
    人拿過來給我，我就發給一些看到的友人。」等語（參見選他字第七七號卷六四
    頁背面、六五頁正面、六七頁背面、一五四背面）；於本院上訴審亦供述伊發放
    的對象不一定是里民，有的是，有的不是，因有人伊並不認識，亦不知他們是否
    具有投票權，伊沒有發放名冊（本院更一審卷第二十一頁）；是被告甲○○僅曾
    供承曾發放胡志欽募款餐會餐券，並未曾供承曾以餐券為對價，約定選民投票權
    應為一定行使或不行使。
四、雖證人傅國亮、吳錦木一致供述有拿到胡志欽之募款餐券，但該二張餐券是被告
    甲○○拿給傅國亮，傅國亮再將其中一張送給其鄰居吳錦木，此業據傅國亮證述
    在卷（見九十一年選他字第七十七號卷第二一０頁反面）；傅國亮於原審亦證述
    吳錦木的餐券是伊拿給他的（原審卷第一一一頁）；於本院更一審亦證述：當時
    吳錦木在伊店裡看股票，伊就拿一張給他並邀一起去吃（本院更一審卷第四十四
    頁）；核與吳錦木於九十一年一月二十五日在苗栗分局刑事組詢問時證述：里長
    甲○○拿募款券兩張給鄰長傅國亮，而傅國亮約伊一起吃（同前選他卷第一九六
    頁反面）；於偵查中證述：事實上伊是給傅國亮請客（同前選他卷第一九九頁正
    面），於原審證述：餐券是傅國亮給交給他的，當天甲○○到傅國亮家，是要找
    傅國亮（原審卷第一一０頁、一一一頁）；於本院更一審證述：伊與傅國亮是鄰
    居，也是好朋友，伊天天至傅國亮家裡坐，餐券是傅國亮拿給他的，說要去看熱
    鬧（本院更一卷第四十五頁）等語互核一致，足證吳錦木持有之餐券是傅國亮基
    於鄰居兼好友之情份而交付，並非出於被告甲○○所授意或指示。至於吳錦木事
    後是否有交付二百元予傅國亮，如何交付與傅國亮所述是否全然符合，事涉其二
    人之交情，與被告甲○○應屬無涉，更不能以傅國亮與吳錦木二人就吳錦木是否
    有拿二百元，何時交付及交給何人，供詞互有不一，即率為不利被告甲○○之認
    定，而關於證人吳錦木於本案偵訊中之證述固屬審判外之陳述，然既係於偵查中
    向檢察官所為之陳述，又查無何顯不可信之情況，依刑事訴訟法第一百五十九條
    之一第二項規定自得為證據。又上該證人傅國亮、吳錦木於本案警訊證述固亦屬
    審判外之陳述，然本案當事人既知此部分證詞有刑事訴訟法第一百五十九條第一
    項規定不為證據之情形，而未於言詞辯論終結前聲明異議，依刑事訴訟法第一百
    五十九條之五第二項規定，視為有同條第一項之同意，自亦得為證據。
五、再查，候選人為求順利募得選舉經費，且於競選期間以舉辦募款餐會之方式，藉
    以邀請理念相同或認同者支持贊助，兼達宣傳之效果，所在多有，既亦併以募款
    為目的，其所邀請之支持或贊助對象，亦不以選舉區內有選舉權者為限，往往外
    鄉鎮及外縣市之親朋故舊、同鄉、同學，亦同在募集之列，有關餐券之金額也從
    數百元至數萬元不等，其菜色與餐券之票面金額通常亦未必具有相當性，蓋選舉
    之目的旨在選賢與能，而選舉所需之人事、宣傳費用恆需相當之開銷與支出，一
    般缺乏金錢背景又有志從政者，惟有透過對外募款一途，方能克盡其功，所謂募
    款餐會乃因應而生，從而募款餐會之主要目的既在籌集經費，則贊助者依其經濟
    能力及個人對候選人之理念支持度，購買多張餐券後再分贈他人，並要領取餐券
    者撥冗前去與會參加造勢，而候選人於其募款餐會上造勢並拜託選民支持，均屬
    民主政治之常態，且募款餐券既為供募集選舉經費之用，其上明文印製：候選人
    名稱、號次、餐券價格及感謝贊助及支持之意，亦出於募款餐券之性質使然，故
    在無相當證據證明係以餐會之造勢活動、餐飲內容，已逾一般人所認知之合理程
    度，或有假藉餐會之名，行摸獎、餽贈禮品之實者，依目前社會之發展及人民之
    法律感情，自難單憑受贈餐券之人得以免費接受招待餐飲，及接受餐券者，從餐
    券本身即知與選舉相關，而即認贈與餐券者有何賄選之不法意圖及犯行。本件被
    告甲○○，固有交付二張餐券給傅國亮之實，然傅國亮一再供述其係以四百元購
    買該餐券（選他卷第二０九頁反面、原審卷第一一一頁、本院上訴卷第三十九頁
    ），雖吳錦木於偵查中一度稱「甲○○當時沒有向我收錢」；於檢察官提示警訊
    筆錄，即更正前詞稱：事實上伊是給傅國亮請客；於本院更二審並證述伊未看到
    甲○○拿餐券給傅國亮，其餐券是傅國亮拿給他的（本院更二審卷第四十六頁）
    ；依此以論，傅國亮倘有支付相當之代價，自無賄選之可言，此外縱認證人傅國
    亮於原審所稱伊是在九十一年一月二十二日將四百元拿到被告甲○○家中（見原
    審一一一～一一二頁）；於本院前審則證稱是第二天里長太太過來向伊拿錢，伊
    當天沒有帶錢，伊要他第二天來拿（本院上訴卷第三十九頁）；前後所證就何時
    、何地交錢互有矛盾，且證人傅國亮與被告甲○○係舊識（按傅國亮之所以出任
    鄰長係因被告甲○○要其擔任，見本院上訴卷第三十九頁），然應尚難以二人關
    係密切，且傅國亮前後證述略有齟齬，即逕謂證詞係故為不實，又參以(一)被告甲
    ○○自承胡志欽曾協助其爭取經費及其取得五十張餐券後，見到人就發放扣案之
    餐券（同前選他卷第一五五頁正面第一、二行），且其發放之對象大部分是中苗
    里里民，但亦有部分沒有投票權者，及不認識者（同前選他卷第六十三頁背面、
    第六十七頁正面倒數第一～四行、本院更一卷第二十一頁），本案既無任何確切
    事證證明被告販賣或贈與餐券之對象概屬該次選舉有投票權之人，依有利被告原
    則，不能逕認被告此部分陳述虛偽。，(二)證人傅國亮又證述被告甲○○拿餐券給
    他時並沒有無要他支持何人之表示（本院更一審卷第四十三頁）；及(三)被告甲○
    ○本身亦坦承沒有收到錢的部分將由其本身墊付（同前選他卷第六十七頁正面）
    ，足證被告甲○○以義務幫忙推銷餐券，而增加候選人募款餐會之人氣及經費，
    部分親朋故舊，則自行吸納，以消化餐券之成分居高，其主觀上未必有以此為賄
    選之不法犯意，且被告甲○○若有以此約定傅國亮等人為一定之投票，並以餐券
    作為對價之意，則其應會以傅國亮家中之投票人口數，作為發送餐券數之標準，
    而不致見吳錦木在傅國亮家中看電視，即交付二張，而未問明傅國亮家中有幾個
    合格選民，即逕自離去之理！亦確無具體充分事證證明被告甲○○有對傅國亮、
    吳錦木二人進一步約使投票權為一定之行使，被告甲○○前開所為尚難遽謂與公
    職人員選舉罷免法第九十條之一第一項所定：對於有投票權人行求或交付賄賂而
    約其投票權為一定行使之賄選要件相符。至公訴人雖認被告甲○○於偵查中已坦
    承犯行，但細譯被告與證人傅國亮、吳錦木等人於警、偵訊所供，均係被告如何
    交付募款餐券及傅國亮如何收受之經過，並未稱已就投票權如何行使一事有所約
    定，更無證據顯示傅國亮因該價值二百元之餐券，即影響或動搖其投票之意向及
    其二者有何對價之關係，自不能以被告前後不一之自白率為其有罪之推論。
六、雖檢察官起訴意旨另又稱：被告於胡志欽競選總部在九十一年一月二十三日所舉
    辦之餐會講臺上，持麥克風，大聲疾呼：請大家支持登記第四號之苗栗市市長參
    選人胡志欽，四號當選、四號當選、四號當選云云，無非以當時之現場錄音帶、
    錄影帶為證，然查，上開犯罪事實，業據被告於偵審中所堅決否認在卷，且當時
    前往蒐證錄音之警員徐瑞琦，在本院前審具結後證稱「（你看看偵查卷三張相片
    裡面，有沒有看到傅國亮和被告？）沒有辦法看出被告。」、「（有沒有看到賴
    燕春、王書田？）看不出來。」、「沒有看到傅國亮。」、「（這錄音帶譯文，
    備註欄第二張有甲○○所說的，你是全部翻出來，還是怎麼樣翻，有沒有依照你
    錄音內容譯出？）現場很吵雜，我是依照我聽到的意思翻出來的。」、「（剛剛
    譯文備註欄的是甲○○還是被告說的話？發言的人有沒有說「我是甲○○」？）
    沒有。」、「（那天甲○○有沒有上台去發言？）如有我沒有記錯，他有上台站
    在最旁邊。」等語（參見本院上訴審卷三六至三八頁），可見發言的人既沒有自
    稱其為甲○○，則證人徐瑞琦如何能確定其即為被告，已有可疑，況且，當時現
    場環境吵雜，錄音帶譯文係由證人徐瑞琦依其所「聽到的意思」譯錄成文字，則
    其已非純然客觀之證據，又現場翻拍之相片，亦難窺出被告有上台為上開助選之
    發言，經本審函苗栗縣警察局苗栗分局檢送該募款餐會現場蒐證錄影帶，該錄影
    帶因時間因素已重複使用而無法提供，有該分局函可參，此外，亦查無何證據足
    以證明被告有上揭在餐會講臺上，持麥克風請民眾支持登記參選人胡志欽情事，
    自尚不足認定被告有上揭犯行。至被告於九十一年一月二十四日檢察官複訊時（
    於下午十六時四十分開始訊問），雖供稱「（總共發了幾張餐券？）全部都發出
    去，已經收到四千元及三千元。」（參見選他字第七七號卷六七頁倒數第五行）
    、「（上開七千元是否記得向何人收取得來？）我不記得了，我在調查站時，叫
    我太太趕快去收另外的三千元。」（參見同上卷六七背面倒數第四行），然而，
    證人即被告之妻子江陳月娥於同日檢察官複訊時（於下午二十一時二十一分開始
    訊問）則證述「（有無收取三千元之餐費？）有，是人家送來的。」、「（妳先
    生有無叫你去收？）沒有。」、「（何以妳先生在偵訊中稱是他叫你去收錢的？
    ）我不知道他為何這樣講」（參見同上卷一二三頁，證人江陳月娥此部分證述固
    屬審判外之陳述，然既係於偵查中向檢察官所為之陳述，又查無何顯不可信之情
    況，依刑事訴訟法第一百五十九條之一第二項規定自有證據能力。），其二人就
    三千元如何取得所述略有不符，但本案既無證據顯示被告甲○○於交付二張餐券
    予具有投票權之里民傅國亮時，已有具體約定其為一定投票之行使，復未扣得任
    何物證可資證明其餘之人均為中苗里之里民且有投票權，是在無證據可積極證明
    其餘不詳姓名之發放對象均為有選舉權之人，依全案卷證資料，亦不足以認定本
    件餐會造勢之活動內容，已顯然逾越一般社會所認知之合理範圍，而非單純僅為
    聚眾造勢或為候選人募集經費之用，自不能單以被告與其妻就三千元如何取得不
    一，及其反證不成立，即謂被告有何賄選之犯行。
七、綜上，本件被告甲○○於發送餐券予傅國亮及透過傅國亮轉交餐券予吳錦木時，
    既未約使收受餐券之人要投票給胡志欽之意思表示，證人邱雲清於警局又供稱本
    次募款餐會每桌以一千八百元（選他卷第七十一頁，證人此部分證述固屬審判外
    之陳述，然本案當事人既知此部分證詞有刑事訴訟法第一百五十九條第一項規定
    不為證據之情形，而未於言詞辯論終結前聲明異議者，依刑事訴訟法第一百五十
    九條之五第二項規定，視為有同條第一項之同意，自得為證據。），再摻雜人事
    、飲料等費用，與每張餐券二百元之價格互相比照，並無逾常之處，其餐會之活
    動內容，依證人徐瑞琦警員所證及苗栗縣警察局苗栗分局現場錄音譯文所示；縱
    認被告確有於餐會上台支持胡志欽，亦僅係單純聚眾造勢、呼籲選民支持而已（
    同前選偵卷第二一一頁反面、一二五頁）；顯未逾越募款餐會之合理範圍，另募
    款餐券係標榜為候選人募款之用，則本件胡志欽募款感恩券上印製：餐券２００
    元，感謝你的襄助之字樣（見選他卷證物袋），使一般人一眼望之即知係作選舉
    募款之用，亦係出於餐券性質所使然，故不能以吳錦木稱伊看了餐券就知道與選
    舉有關（同前選他卷第一九九頁正面、本院更一審卷第二十頁）；即率認被告甲
    ○○有藉此明示或暗示為一定選舉之意，又無事證證明其餘收受被告餐券者率為
    有投票權之人，是公訴人之舉證，尚不足以證明被告有何違反公職人員選舉罷免
    法第九十條之一第一項之交付賄賂罪及被告甲○○有何藉以影響或動搖傅國亮甚
    至吳錦木投票意向之對價關係存在，本院亦查無任何積極證據證明被告有何公訴
    人所指之犯行，本案被告甲○○部分罪證尚有不足，原審就有利被告甲○○之事
    證未敘明何以不足採之理由，率為被告甲○○有罪之判決，尚有未洽，被告上訴
    非無理由，爰將原審關於甲○○部分之判決予以撤銷，另為無罪之諭知。
據上論斷，應依刑事訴訟法第三百六十九條第一項前段、第三百零一條前段，判決如
主文。
本案經檢察官乙○○到庭執行職務。
中      華      民      國      九十三  年      十一    月      十      日
                                臺灣高等法院臺中分院刑事第五庭
                                      審判長法  官  袁  從  楨
                                            法  官  郭  同  奇
                                            法  官  姚  勳  昌
右正本證明與原本無異。
檢察官得上訴。
如不服本判決應於收受送達後十日內向本院提出上訴書狀，其未敘述上訴之理由者並
得於提起上訴後十日內向本院補提理由書（均須按他造當事人之人數附繕本）。
                                            書記官  洪  麗  華
中      華      民      國      九十三  年      十一    月      十一    日
                                                                        Ａ
